【裁判字號】    88,婚,1172
【裁判日期】    890229
【裁判案由】    離婚
【裁判全文】
臺灣高雄地方法院民事判決  八十八年度婚字第一一七二號
    原      告  乙○○
    訴訟代理人  陳萬呈律師
    被      告  甲○○        .
右當事人間離婚事件，本院判決如左：
    主    文
准原告與被告離婚。
訴訟費用由被告負擔。
    事    實
甲、原告方面：
一、聲明：求為判決如主文所示。
二、陳述：
（一）原告與被告於民國七十二年二月一日結婚，婚後育有二子吳奕達及吳奕德。八
      十六年八月間，被告與其父親以兩造居住於高雄市○○區○○路三之三號之房
      屋要出賣為由，要求原告攜同二子遷回高雄市前金區○○○路二四二號娘家居
      住，且允諾提供生活費用，原告便攜同二子遷回娘家。惟自原告遷回娘家至今
      已二年有餘，被告並未供給原告母子三人生活費用，使原告陷入困境，原告為
      自力更生維持母子生活，在高雄市洗衣業同業公會任職，被告卻時常至原告上
      班處所或打電話以惡言騷擾原告，並指責原告外遇，使原告長期精神痛苦不堪
      ，尤其被告於八十八年十二月日十五時許及翌日即四日上午十時許，連續二次
      前往原告上班處所騷擾原告，原告忍無可忍，只好向高雄市政府警察局新興分
      局前金分駐所報警處理。被告有支付家庭生活費用之義務，而無正當理由不為
      支付達二年餘之久，致原告不能維持生活，自屬惡意遺棄原告在繼續狀態中；
      又被告常至原告上班處所或打電話以惡言騷擾原告、對原告百般辱罵吵鬧，致
      使原告長期心緒不寧、精神痛苦不堪，已屬不堪同居之虐待，原告已無法再與
      被告共同生活，並可認有其他重大事由難以維持婚姻，為此本於民法第一千零
      五十二條第一項第三、五款及第二項之規定，訴請離婚。
（二）八十六年八月份原告搬離克強路住處後，被告從未要求原告搬回同住，是原告
      寄存證信函後，被告才透過小孩叫原告搬回去。原告搬回娘家後，被告透過小
      孩一共拿十萬元予原告，作為小孩補習費及生活費，在未搬回娘家前，被告已
      四、五年沒有給原告生活費。
（三）原告自遷回娘家後，被告只到原告娘家與原告同住二個晚上，後來二人吵架，
      原告父親聽到，覺得被告不負責任，才罵被告。
三、證據：提出戶籍謄本二件為證，並聲請訊問證人吳奕達、王坤成，並向高雄市政
    府警察局新興分局前金分駐所調取八十八年十二月三日、四日報案資料。
乙、被告方面：
一、聲明：請求駁回原告之訴。訴訟費用由原告負擔。
二、陳述：
（一）兩造結婚後感情融洽，育有二子，至今被告仍深愛原告。被告與原告原居住之
      高雄市○○區○○路三之三號之房屋為被告父親所有，尚有新台幣（下同）一
      百餘萬元貸款未償還，而被告因景氣不佳、工作不順，亦無力代為償還，兼之
      父親年邁，常有無法繳交貸款之窘況，因此被告父親才想把房屋出售，以減輕
      負擔，被告非該屋所有權人，無權主張如何處理該屋，惟並未要求原告搬回娘
      家，原告搬去婚家居住，亦係因不善與被告父親同居相處，才生搬離之意。原
      告搬回娘家後，被告曾前去同住達一、二個月之久，並曾多次請求原告搬回克
      強路三之三號與被告同住，原告皆以沒有面子為由拒絕，八十八年十月間，被
      告再度請求原告搬回，原告仍拒絕，原告父親言詞辱罵，被告始搬出原告娘家
      。爾後，被告多次以電話邀約原告母子外出相聚，並曾向親友舉債以供給原告
      及孩子之生活費、教育費，透過孩子轉交原告，總計約二十六萬餘元。且自八
      十六年八月間起，被告投資香華ＫＴＶ公司所得之股利每月六千元，亦皆由原
      告領取，且自結婚後，原告並未工作，十餘年來之家庭生活費用皆由被告負擔
      ，薪水、紅利全部交給原告，絕非如原告所言之「不供給原告母子生活費，使
      原告陷入困境」。
（二）原告時常以加班為由而晚歸，星期例假日亦常外出，孩子必須自行設法吃飯，
      被告因出於關懷之意以電話相詢，惟原告皆拒絕接聽，被告始二次到原告上班
      處所瞭解為何原告經常加班，非如原告所稱時常前往或打電話騷擾。被告亦無
      常說原告有外遇，更未對原告冷言冷語，況夫妻間口角係難免的，不能以此為
      由而要求離婚，仍希望原告能搬回來與被告同住。今因被告工作失意，無法提
      供寬裕之物質生活予原告，且因原告與被告父親同居不很融洽，才導致原告提
      出離婚之訴求，被告並無遺棄或騷擾原告之行為，原告主張不實在，請求駁回
      原告之訴。
三、證據：提出郵局存證信函二件為證。
丙、本院依職權函請高雄市政府警察局新興分局檢送原告於八十八年十二月四日向前
    金分駐所之報案資料，及依聲請訊問證人吳奕達、王坤成。
    理    由
一、本件原告主張：兩造於七十二年二月一日結婚，婚後育有二子吳奕達及吳奕德。
    八十六年八月間，被告與其父親以兩造居住於高雄市○○區○○路三之三號之房
    屋要出賣為由，要求原告攜同二子遷回娘家居住，且允諾提供生活費用，原告便
    攜同二子遷回娘家。惟自原告遷回娘家至今已二年有餘，被告並未供給原告母子
    三人生活費用，使原告陷入困境，原告為自力更生維持母子生活，在高雄市洗衣
    業同業公會任職，被告卻時常至原告上班處所或打電話以惡言騷擾原告，並指責
    原告外遇，使原告長期精神痛苦不堪，被告所為顯係惡意遺棄原告在繼續狀態中
    、且對原告造成不堪同居之虐待，兩造已無法共同生活，有其他重大事由難以維
    持婚姻，為此本於民法第一千零五十二條第一項第三、五款及第二項之規定，訴
    請離婚等語。
二、被告則以：兩造原居住之克強路三之三號房屋為被告父親所有，因有貸款未償還
    ，且被告因工作不順，無力代為償還，被告父親乃欲出售房屋，以減輕負擔，被
    告並未要求原告搬回娘家，原告搬去婚家居住，亦係因不善與被告父親同居相處
    ，才生搬離之意。原告搬回娘家後，被告曾前去同住達一、二個月之久，並曾多
    次請求原告搬回克強路三之三號與被告同住，原告搬回娘家期間，被告曾向親友
    舉債以供給原告及孩子之生活費、教育費，透過孩子轉交原告，總計約二十六萬
    餘元，且自八十六年八月間起，被告投資香華ＫＴＶ公司所得之股利每月六千元
    ，亦皆由原告領取，且自結婚後，原告並未工作，十餘年來之家庭生活費用皆由
    被告負擔，薪水、紅利全部交給原告，再被告因出於關懷之意，二次前往原告上
    班處所瞭解為何原告經常加班，非如原告所稱時常前往或打電話騷擾。被告亦無
    常說原告有外遇，更未對原告冷言冷語，況夫妻間口角係難免的，不能以此為由
    而要求離婚，仍希望原告能搬回來與被告同住等語資為抗辯。
三、本件原告主張兩造為夫妻，婚後育有二子吳奕達、吳奕德，原告於八十六年八月
    間搬回娘家居住，迄今未與被告同住之事實，業據其提出戶籍謄本二份為證，且
    為被告所不爭執，原告主張自堪信為真實。
四、按有前項所列十款以外之重大事由，難以維持婚姻者，夫妻之一方得請求離婚，
    但其事由應由夫妻一方負責者，僅他方得請求離婚，民法第一千零五十二條第二
    項定有明文。而是否已達難於維持婚姻之重大事由，應以婚姻是否已生破綻而無
    回復之希望，亦即客觀上，任何人倘處於同一境況，均將喪失維持婚姻意欲之程
    度判斷之，即應從婚姻之目的加以觀察。申言之，婚姻生活之實質意義在於夫妻
    間以終身共同生活、相互扶持、彼此關懷，以履行對婚姻之承諾，尤須以誠相待
    ，俾建立永久持續性而包括精神、肉體、經濟等層面之生活關係。故如夫妻間在
    主觀上已無繼續維持婚姻之意願，在客觀上復無可能回復婚姻共同生活時，即應
    認與民法第一千零五十二條第二項所定有難以維持婚姻之重大事由，而得為訴請
    離婚之事由。次按民法親屬篇於民國七十四年修正後，於第一千零五十二條增列
    第二項離婚事由之概括規定，其目的在使夫妻請求離婚之事由較富彈性。是夫妻
    間發生之情事，茍已足使婚姻難以維持，即無不准依該法條第二項訴請離婚之理
    。本件兩造之婚姻是否已達難於維持雙方婚姻之情形，茲分別就下列分敘之：
（一）原告於八十六年八月間，因被告父親要出售兩造原本居住之高雄市○○區○○
      路三之三號之房屋，乃遷居高雄市前金區○○○路二四二號娘家，惟被告並未
      與原告母子一同居住該處，迄今已達二年有餘，又其間原告母子之生活費用均
      由原告工作扶養等情，業經兩造之子即證人吳奕達到庭證稱：「父母親現沒有
      住在一起，我們搬離克強路有二年半了，因爺爺說要把房子賣掉，父親都沒有
      回來與我們同住」、「（沒有賣掉該房子，父親有無叫你們搬回去？）之前沒
      有，最近才說的，我們搬離克強路有二年半了，父親都沒有回來與我們同住」
      、「他（父親）不太負責，母親向父親要我們的補習費，父親跟母親說自己想
      辦法」、「這段期間母親找工作在支付生活費，在這兩年半之時間，父親透過
      我們拿給母親的錢大約七、八萬元，高中學費一學期要一萬六千元」等語，及
      證人王坤成證稱：「原告搬到成功一路，大概有一、二年了，現兩造未住在一
      起」、「（知否夫妻平日感情如何？）感情不是很好，有看到被告到原告家裡
      去罵她，被告若到原告家就是要吵架，平常就聽到被告罵原告的事情」、「孩
      子都由原告在扶養，壓力很大，我遇到被告都會告訴他男人要負責任」等語，
      足見二年多來，被告不僅未要求原告母子搬回同住，亦無與渠等共同生活及共
      同承擔家庭經濟、教養兒女責任之意願，並將該身為人父、人夫應維繫家庭和
      樂圓滿之責任由原告一肩挑起。雖被告提出存證信函一紙，證明其有要求原告
      返家，惟觀之該存證信函之日期為八十八年十二月七日，是倘被告有意使原告
      早日返家同住，又何以遲至原告返回娘家居住後二年餘始寄發存證信函？又雖
      被告辯稱：有透過小孩子拿二十六萬元予原告等語，惟為原告否認，且證人即
      兩造之子吳奕達亦證稱：被告透過伊拿七、八萬元給原告等語，是倘被告因一
      時經濟之困窘，對妻、子坦承相告，並實際負起教育、照顧、關心家庭成員之
      責任，何以身為妻、子之原告及吳奕達均會不知，而於本院詢問吳奕達時，卻
      稱父親不太負責？
（二）原告搬回娘家居住期間，自行在外工作負擔母子家計，已如前述，惟被告不僅
      曾前往原告住處吵鬧，亦曾到原告上班處所吵鬧情事，亦經證人王坤成到庭證
      稱：「被告若到原告家就是要吵架，罵什麼不清楚，只聽到他在大小聲，我只
      看過一次就很嚴重，他沒有打她，平常就聽到被告罵原告的事情」等語及證人
      吳奕達證稱：「有聽母親說父親都會去公司鬧她，讓她沒有辦法工作」等語，
      再經本院函查高雄市政府警察局新興分局前金分駐所調原告之報案資料，經該
      所函覆之員警工作紀錄簿上記載：「十二月四日十時十五分，一、地點：中正
      四路一０三號六樓之八，二、民眾乙○○與甲○○雙方係夫妻關係，因細故發
      生口角，經前往勸導離去」等語，足證原告主張被告至原告上班處所吵架之情
      屬實，雖被告辯稱：係因關心原告經常加班及生活起居，始到原告上班處所瞭
      解情形，並非去騷擾，亦無常說原告有外遇，更未對原告冷言冷語等語，惟上
      開報案時間係原告工作時間，被告竟於原告上班時間前往，並與之發生口角，
      其稱係為關心原告，又何以使人置信？故被告所辯不足採信。而此益見兩造因
      長期未共同生活，亦無互相聯絡、關心，更因疏離而猜疑導致夫妻感情破裂，
      其互信、互諒之精神已蕩然無存。
（三）綜上所述，兩造已二年有餘未共同生活，且雙方感情不睦已重大影響雙方主觀
      上繼續維持婚姻之意願，客觀上復無回復婚姻共同生活之可能，已難認兩造之
      婚姻有積極謀取營運共同生活，以建立包括精神及肉體層面永久持續之生活關
      係。在此情境之下，欲期兩造夫妻生活圓滿，顯難達成，是兩造婚姻破裂顯已
      達難以維持之程度。從而，原告依民法第一千零五十二條第二項訴請離婚，揆
      諸上開說明，依法並無不合，應予准許。至於原告雖另以民法第一千零五十二
      條第一項第三款「夫妻之一方受他方不堪同居之虐待」、第五款「夫妻之一方
      以惡意遺棄他方在繼續狀態中」之事由訴請離婚，惟以上開「難以維持婚姻之
      重大事由」即可達判決離婚之目的，且原告於審理中亦已表明選擇其中一項為
      判決，故本院就此部分不另審酌判斷，併予敘明。
五、至於兩造其餘之陳述、主張及所提證據，與判決基礎已不生影響，毋庸再予審酌
    。
六、據上論結：原告之訴為有理由，依民事訴訟法第七十八條，判決如主文。
中      華      民      國    八十九    年      二      月    二十九    日
                              臺灣高雄地方法院民事第一庭
~B法      官  黃蕙芳
右為正本，係照原本作成。
如不服本判決，應於送達後廿日內，向本院提出上訴狀。
中      華      民      國    八十九    年      二      月    二十九    日
~B法院書記官  倪金漢


司法院資訊處製作；財團法人民間司法改革基金會備份。
